臺灣新竹地方法院民事判決　　　　　　 93年度簡上字第100號
上　訴　人　甲○○
訴訟代理人　林思銘律師
複　代理人　廖靜宜
　　　　　　李美君
　　　　　　蘇思鴻
被　上訴人　乙○○
訴訟代理人　潘維成律師
上列當事人間請求履行契約事件，上訴人對於民國93年11月30日
本院竹東簡易庭93年度竹東簡字第149號第一審簡易判決提起上
訴，本院於民國94年11月23日言詞辯論終結，判決如下：
    主    文
上訴駁回。
第二審訟費用由上訴人負擔。
    事 實 及 理 由
一被上訴人主張：
(一)上訴人於民國91年8月9日簽立同意書，表示在將坐落新竹縣竹
  東鎮○○路180巷25弄5號房屋賣掉後，願意於一個月內租房子
  給被上訴人母子居住，並在每月五日以前支付安家費新台幣（
  下同）12,000元（含租屋費用）。詎料上訴人於將上開房屋賣
  掉後，僅支付安家費至93年6月份，自93年7月起即未給付，為
  此爰依同意書之約定請求1.上訴人應給付被上訴人24,000元，
  及自93年11月10日起至清償日止，按年利率百分之五計算之利
  息，2.上訴人應自93年9月5日起至原告母子買房子可居住時止
  ，按月給付12,000元予被上訴人等語。原審為被上訴人勝訴判
  決，並依職權宣告假執行，均無不合，請求駁回上訴。
(二)對上訴人抗辯之陳述：
1.兩造為夫妻關係，雙方育有一子一女，上訴人於89年7月份置
  被上訴人與二名子女於不顧，逕自離家出走後，母子三人之生
  活即陷入困境，被上訴人雖一肩挑起全家生計之重擔，但因被
  上訴人並無一技之長，且年歲已長，家裡之收入根本入不敷出
  ，致使被上訴人必須向外舉債以繳納子女之學費，並維母子三
  人之溫飽，日子過的並不輕鬆，無奈之餘，只好於90年12月將
  母子三人安身立命之棲所出賣，換取金錢，以免遭受斷炊之困
  境，確保子女能健康順利的成長。是上訴人拋妻棄子，置家庭
  於不顧，未見其檢討自己之行為，卻指責被上訴人為了每個月
  12 ,000 元之安家費而故意造成無屋可住之假象，其心態實在
  令人感到心寒，亦與事實完全不符。
2.按民法第153條第1項規定：當事人互相表示意思一致者，無論
  其為明示或默示契約即為成立。查上訴人每月應支付安家費12
  ,000 元予被上訴人乙事，雙方已達成一致之表示，上訴人並
  將雙方一致表示之內容書面化，交被上訴人收執，以為憑證，
  是雙方間就上訴人給付安家費予被上訴人所為之契約已成立無
  誤，不因被上訴人有無在同意書上簽名、蓋章而受影響。又法
  律行為除民法第760條：「不動產物權之移轉或設定，應依書
  面為之。」等要式性規定外，一般法律行為並無要式性之規定
  ，而本案上訴人既書立同意書予被上訴人，上訴人之意思表示
  自已送達予被上訴人，而被上訴人復執此同意書要求給付「安
  家費」，自可認定被上訴人認可此條件，則法律行為當已成立
  ，上訴人執同意書上並未有被上訴人本人之簽名及蓋章，同意
  書應屬無效以為抗辯，尚乏所據。
3.上訴人另抗辯：被上訴人私自將原本房屋出售與渠姐，造成無
  屋可住之假象‧‧。然查：該房屋在同意書簽立之前即已出售
  他人，亦即同意書之簽立與原本房屋出售他人乙事，並無關連
  ，上訴人執此抗辯，亦不可採。
4.至於同意書上所稱之「安家費」，其性質應解為家庭生活費用
  ，蓋此安家費中主要係用於租屋，而房租費用，就一般家庭生
  活而言，可謂家庭生活之必要支出，再按民法第1003條之1：
  「家庭生活費用，除法律或契約另有約定外，由夫妻各依其經
  濟能力、家事勞動或其他情事分擔之。」，而在本案之同意書
  即係「契約」，故依上條文，本件之安家費用宜解為家庭生活
  費用，而上開費用之給付應以婚姻關係存在為前提，故給付之
  終期應在兩造婚姻關係消滅時。
5.至於同意書中「至母子有買房屋可居住」，應係指「實際購得
  房屋」而言，蓋解釋契約，固須探求當事人立約時之真意，不
  能拘泥於契約之文字，但契約文字業已表示當事人真意，無須
  別事探求者，即不得反捨契約文字而更為曲解，最高法院17年
  上字第1118號判例意旨參照。本件同意書既已記明「至母子有
  買房屋可居住」，則其真意當為被上訴人實際獲得房屋而言，
  而非指有資力可購得房屋。在此若被上訴人能購屋卻未購屋，
  依上解釋仍能依據同意書請求上訴人給付費用，亦即在此條件
  能否成就完全由被上訴人一人決定，參酌最高法院90年台上字
  第56號民事判決：「一當事人一方之履約與否之意思，而決定
  其成就與否之條件，屬學說所謂之隨意條件，依私法自治原則
  ，故難謂其為無效；‧‧」以及最高法院82年台上字第3066
  號判決：「依當事人一方之意思而決定其成就與否之條件，謂
  之隨意條件，仍為條件之一種，並非無效。」，是被上訴人與
  上訴人就同意書中之此種約定，並非無效。
6.進而言之，被上訴人於94年7月開始上班，每月薪資約16,000
  元，而子女於93年開始上班，每月薪資約20,000元扣除日常開
  銷，所剩無幾，並無能力購屋可明，而查上訴人既簽立同意書
  同意每個月給付安家費12000元予被上訴人，上訴人即負有給
  付之義務，且上訴人所提上訴理由，亦不實在。
(三)綜上，爰聲明：1.上訴駁回；2.第二審訴訟費用由上訴人負擔
  。
二上訴人抗辯：
(一)按解釋意思表示，應探求當事人真意，不得拘泥於所用之辭句
  ，民法第98條定有明文。故解釋當事人所立書據之真意，應以
  當時之事實及其他一切證據資料為其判斷之標準，不能拘泥字
  面或截取書據中一二語，任意推解致失真意，最高法院91 年
  度台上字第512號裁判意旨參照；又解釋意思表示應探求
  當事人之真意，不得拘泥於所用之辭句，民法第98 條定有明
  文。意思表示不明確，使之明確，屬意思表示之解釋；意思表
  示不完備，使之完備，屬意思表示之補充。前者可減少爭議，
  後者可使意思表示之無效減至最低程度。意思表示解釋之客體
  ，為依表示行為所表示於外部之意思，而非其內心之意思。當
  事人為意思表示時，格於表達力之不足及差異，恆須加以闡釋
  ，至其內心之意思表示，既未形之於外，尚無從加以揣摩。故
  在解釋有對話人之意思表示時，應以在對話人得瞭解之情事為
  範圍，表意人所為表示行為之言語、文字或舉動，如無特別情
  事，應以交易上應有之意義而為解釋，如以與交易慣行不同之
  意思表示為解釋時，限於對話知其情事或可得而知，否則仍不
  能逸出交易慣行的意義。解釋意思表示端在探求表意人為意思
  表示之目的性及法律行為之和諧性，解釋契約尤須斟酌交易上
  之習慣及經濟目的，依誠信原則而為之。關於法律行為之解釋
  方法，應以當事人所欲達到之目的、習慣、任意法規及誠信原
  則為標準，合理解釋之，其中應將目的列為最先，習慣次之，
  任意法規又次之，誠信原則始終介於期間以修正或補足之，最
  高法院88年度台上字第1671號判決意旨參照；查本件兩造原本
  居住坐落於新竹縣竹東鎮○○街20巷32號之房子。上訴人因被
  上訴人說要購買竹東鎮○○路180巷25弄5號新屋，所以乃約定
  將資源街之舊屋賣掉以免負擔沈重之貸款利息。孰料買了大林
  路之新房子後，被上訴人卻騙稱資源街之舊屋已出售，而使上
  訴人以為其將無屋可居之情況下，寫立同意書予被上訴人，表
  示願意租屋給被上訴人居住。
(二)又上訴人依同意書給付安家費與予被上訴人之前提條件係被上
  訴人無屋可居之情狀。然被上訴人現並非無屋可居，而係故意
  將資源街之房屋脫產給其姐鄧蘭妹，且將該屋租給他人使用，
  並每月收取8,000元之租金，是本件既然被上訴人並非無屋可
  居之情狀，上訴人必須給付安家費之義務，即未成立生效，是
  被上訴人自不得執同意書向上訴人請求。
(三)次查，本件系爭同意書所稱「安家費」之性質係屬租房子之費
  用，詳見一審93年9月29日調解程序筆錄，被上訴人稱上訴人
  同意每月給他12,000元租房子，上訴人亦稱是租房子的費用，
  而當時因被上訴人刻意隱瞞其名下之竹東鎮○○里○○街32號
  的房屋已出售他人，其無處可住，上訴人才會與其約定其無屋
  可住，於大林路180巷25弄5號建物出售後要提供其租屋費用，
  經查其名下資源街32號房屋並無出售，而係脫產至其姐姐鄧蘭
  妹名下之假買賣行為，則其無在外租屋居住之必要。是其自不
  能再向上訴人請求給付在外租屋之安家費用。至同意書所稱「
  至母子有買房屋可居住」之真意係指被上訴人無房子可供居住
  之情況，上訴人必須持續支付其房屋租金。被上訴人既然係有
  屋可居住，上訴人自無需支付其租屋費用。是以被上訴人有無
  資力購屋，已因其實際上有自有房屋可居住，而無庸審酌。更
  甚者，資源街房子經被上訴人出租，被上訴人獲有租金之收入
  ，另兩造之兒子在上班亦有穩定之收入，並與被上訴人一同居
  住，而上訴人另有800,000元汽車貸款要繳，實無力再給付金
  錢予被上訴人。
(四)綜上，被上訴人依同意書之約定起訴請求上訴人按月給付12,
  000元，原審為上訴人敗訴之判決，上訴人不服，爰上訴聲明
  ：1.原判決廢棄；2.被上訴人在第一審之訴駁回；3.第一、二
  審訴訟費用由被上訴人負擔。
三兩造不爭執之事實：
(一)兩造為夫妻，現夫妻關係仍存續中。
(二)門牌號碼新竹縣竹東鎮○○路180巷25弄5號之房屋（下稱系爭
  房屋）原為上訴人所有，供兩造居住，惟因上訴人沒有能力繳
  納房屋貸款，且系爭房屋遭法院查封，故上訴人乃欲將系爭房
  屋出售，且為使被上訴人搬離系爭房屋，讓上訴人能將房子順
  利出賣，上訴人即於91年8月9日簽立同意書予被上訴人，載明
  ：「一茲因甲○○要賣房屋一棟（房屋地址：竹東鎮○○路一
  八十巷二五弄五號），經甲○○保證，等房子賣掉之後，願意
  在一個月之內租房子給乙○○母子居住，並在每個月五號以前
  支付安家費一萬二仟元整（含租屋費用）。如甲○○逾期不繳
  安家費（一萬二仟元整）給予乙○○母子，乙○○本人便可向
  甲○○所服務單位（新竹林管處），直接扣款當月逾期未繳之
  安家費一萬二仟元整。口說無憑，特以此同意書為證。二本人
  同意給予支付安家費12,000元正，至母子有買房屋可居住為止
  。」等語。
(三)上訴人簽立前揭同意書後迄93年6月止，均按月支付被上訴人
  12,000元，惟自93年7月5日起上訴人未再按月給付被上訴人12
  ,000元。
(四)門牌號碼新竹縣竹東鎮○○街20巷32號之房地原為被上訴人所
  有，被上訴人於91年2月7日將前揭房地以買賣為原因移轉登記
  予被上訴人之姐鄧蘭妹。
(五)以上事實，為兩造所不爭執（見原審卷第15頁、本院94年5月
  9日準備程序筆錄），並有同意書、土地及建物登記謄本（見
  原審卷第7頁、第36頁、第37頁）。
四本院之判斷：
(一)上訴人於91年8月9日簽立同意書，同意按月支付被上訴人安家
  費12,000元，該安家費之性質應屬兩造就家庭生活費用之約定
  ：
1.查依前揭同意書所載上訴人同意支付「安家費一萬二仟元整（
  含租屋費用）」之文義觀之，所謂之安家費顯非僅限於租屋費
  用，尚應包括其他家庭生活費用在內。又上訴人簽立同意書後
  ，即以自己為承租人向訴外人謝天祥以每月租金9,000元承租
  房屋供被上訴人居住，亦有上訴人所提兩造不爭執之房屋租賃
  契約書可參（見原審卷第29頁），是由上可知，上訴人承租供
  被上訴人居住之房屋每月之租金僅9,000元，惟上訴人仍按月
  支付被上訴人12,000元，益證所謂之安家費除做為支付租金之
  用外，餘款尚有做為被上訴人家庭生活費用之支出使用。參以
  ，系爭房屋原供兩造居住使用，上訴人為使被上訴人搬離系爭
  房屋，讓其順利出賣，始同意按月支付安家費12,000元，業如
  前述，而夫妻關係存續中，夫妻為共同居住所支出之租屋費用
  ，本即屬家庭生活費用之一部分，準此，被上訴人主張前揭安
  家費之性質係屬家庭生活費用，應堪可採。
2.按家庭生活費用，除法律或契約另有約定外，由夫妻各依其經
  濟能力、家事勞動或其他情事分擔之，民法第1003-1條定有明
  文。本件基前所述，上訴人簽立同意書，同意按月支付被上訴
  人之安家費既屬家庭生活費用，揆諸前揭規定，該安家費之性
  質應屬兩造就家庭生活費用之約定，上訴人自應受上開約定之
  拘束。
(二)前揭安家費之性質屬兩造就家庭生活費用之約定，上訴人給付
  安家費義務之終期，應至被上訴人母子買房子可居住時止：
1.按附終期之法律行為，於期限屆滿時，失其效力，民法第102
  條第2項定有明文。查上訴人同意支付被上訴人安家費12,000
  元，至被上訴人母子有買房屋可居住為止，業如前述，此項約
  定至被上訴人母子有買房屋可居住止應為上訴人前揭安家費給
  付義務之終期。又所謂被上訴人「母子有買房屋可居住」等語
  ，依其文義觀之，應係指被上訴人母子實際購得房屋可居住，
  蓋同意書特別載明「至母子有買房屋可居住」，而非「至母子
  有房屋可居住」，其強調係母子有買房屋，足認兩造締約當時
  之真意，係重在被上訴人母子有實際購得房屋。據此，堪認兩
  造約定上訴人前揭安家費12,000元之給付義務之終期係至被上
  訴人母子實際購得房屋可居住止。雖被上訴人母子實際購得房
  屋可居住之終期是否屆至，繫乎當事人之一方即被上訴人之意
  思而決定其終期是否屆至，惟此終期之約定，依私法自治原則
  ，尚難認其為無效，故上訴人前揭安家費之給付義務之終期，
  應至被上訴人母子買房子可居住時屆至，亦堪認定。
2.綜上，前揭安家費之性質因屬兩造就家庭生活費用之約定，上
  訴人給付安家費義務之終期，依兩造約定應至被上訴人母子買
  房子可居住止。換言之，被上訴人母子買房子可居住之時點屆
  至，兩造前揭安家費約定即因終期屆至而失其效力，上訴人於
  終期屆至後，自無按前揭約定支付安家費之義務。
(三)被上訴人就門牌號碼新竹縣竹東鎮○○街20巷32號之房地所為
  之處分行為，與兩造前揭安家費之約定無關：
1.查原被上訴人所有之門牌號碼新竹縣竹東鎮○○街20巷32號房
  地係於91年2月7日以買賣為原因移轉登記予被上訴人之姐鄧蘭
  妹，然被上訴人處分前揭房地之後，上訴人之所以租屋予被上
  訴人居住而同意支付每月包含租屋費用合計12,000元之安家費
  予被上訴人，係為使被上訴人搬離原居住之系爭房屋，讓上訴
  人能將房子順利出賣，始於91年8月9日簽立系爭同意書，均如
  前述，則被上訴人處分前開32號房地，既在簽立同意書之前，
  且上訴人簽立同意書之目的係為使被上訴人搬離系爭房屋，以
  利上訴人出售系爭房屋，顯見上訴人是否簽立上開同意書，與
  被上訴人有無處分前揭32號房地無涉。再者，前揭安家費之性
  質屬兩造就家庭生活費用之約定，益證此項約定，與被上訴人
  是否處分前揭32號房地無關。上訴人抗辯：因被上訴人未將前
  揭32號房地出售，上訴人給付安家費之條件不成就，被上訴人
  不得以同意書向上訴人請求，及被上訴人有前揭房屋可居住，
  上訴人無須支付其租屋費用云云，委無足採。
2.至上訴人聲請訊問證人即被上訴人之姐鄧蘭妹，用以證明被上
  訴人將前揭32號房地移轉登記予鄧蘭妹，係脫產之假買賣行為
  等情，然被上訴人就前揭32號之房地所為之處分行為，既與兩
  造前揭安家費之約定無涉，此部分證據之聲請，自無調查之必
  要，應予駁回。
(四)被上訴人請求上訴人應自93年7月5日起至被上訴人母子買房子
  可居住時止，按月給付被上訴人12,000元，及其中24,000元自
  93年11月10日起至清償日止，按年息百分之5計算之利息，為
  有理由：
1.查上訴人自93年7月5日起未再依約按月給付被上訴人12,000元
  ，已如前述，則被上訴人依前揭約定請求上訴人應自93年7月
  5日起至被上訴人母子買房子可居住或兩造婚姻關係消滅時止
  ，按月給付被上訴人12,000元，為有理由，應予淮許。
2.又按給付有確定期限者，債務人自期限屆滿時起，負遲延責任
  ；遲延之債務，以支付金錢為標的者，債權人得請求依法定利
  率計算之遲延利息，民法第229條第1項、第233條第1項前段分
  別定有明文。查上訴人給付被上訴人安家費12,000元之時間為
  每月5日以前等情，有同意書可參。是以，上訴人給付被上訴
  人安家費之期限即為每月之5日，被上訴人未於93年7月5日、
  同年8月5日之期限內各給付12,000元，從而，就前揭二個月合
  計24,000元被上訴人請求上訴人自93年11月10日起至清償日止
  ，按週年利率百分之5計算之利息，未逾上開範圍，依法有據
  ，自應准許。
(五)綜上所述，被上訴人依前揭安家費之約定，請求上訴人應自93
  年7月5日起至被上訴人母子買房子可居住時止，按月給付被上
  訴人12,000元，暨其中93年7月5日、同年8月5日各應給付之12
  ,000 元，合計24,000元自93年11月10日起至清償日止，按週
  年利率百分之5計算之利息，洵屬正當，應予准許。原審為被
  上訴人勝訴之判決，並依職權宣告假執行，核無不洽，上訴論
  旨指責原審判決不當，求予廢棄，非有理由，應予駁回。
(六)末按民法第1003-1條所定夫妻家庭生活費分擔規定，此係因婚
  姻所生之普通效力，其適用自以夫妻婚姻關係存續為前提。質
  言之，夫妻於婚姻關係存續中就有關家庭生活費用之約定，其
  終期自應於婚姻關係消滅時止屆至，故在婚姻關係消滅時，夫
  妻就家庭生活費用之約定亦同時失其效力。查前揭安家費之性
  質既屬兩造就家庭生活費用之約定，則依前揭說明，兩造就家
  庭生活費用之約定，縱被上訴人母子迄未另購屋居住，亦應於
  兩造婚姻關係消滅時失其效力，應可認定。從而，兩造就安家
  費之終期雖係約定至被上訴人母子買房子可居住時止，惟一旦
  兩造婚姻關係消滅，前揭安家費之約定即失其效力，縱被上訴
  人母子尚未買房子居住，上訴人給付安家費之義務亦因婚姻關
  係消滅而終止，因此，被上訴人於婚姻關係消滅後自不得依前
  揭約定再行請求上訴人給付安家費，此乃本諸家庭生活費用性
  質當然之理，與原審判決結論並無不同，併予敘明。
五本案判決之基礎已臻明確，兩造其餘攻擊防禦方法及舉證，核
  與判決無影響，爰不另一一論述，併此敘明。
六結論：本件上訴為無理由，依民事訴訟法第436條之1第3項、
  第449條第1項、第463條、第78條，判決如主文。
中　　華　　民　　國　　94　　年　　12　　月　　16　　日
                  民事第一庭    審判長法　官　李承訓
                                      法  官  高敏俐
                                      法  官　謝永昌
以上正本係照原本作成。
本判決不得上訴。
中　　華　　民　　國　　94　　年　　12　　月　　16　　日
                                      書記官　蕭宛琴
